臺灣高等法院刑事判決　　　　　　　　96年度上易字第1470號
上　訴　人　臺灣臺北地方法院檢察署檢察官
被　　　告　甲○○
上列上訴人因被告詐欺案件，不服臺灣臺北地方法院95年度易字
第2387號，中華民國96年5月25日第一審判決（起訴案號：臺灣
臺北地方法院檢察署95年度偵字第7410、7844號），提起上訴，
本院判決如下：
    主  文
原判決撤銷。
甲○○幫助意圖為自己不法之所有，以詐術使人將本人之物交付
，處有期徒刑參月，如易科罰金以銀元參佰元即新臺幣玖佰元折
算壹日；減為有期徒刑壹月又拾伍日，如易科罰金以銀元參佰元
即新臺幣玖佰元折算壹日。
    事  實
一、甲○○基於幫助詐欺之故意，於94年12月12日（或13日）在
    不詳地點，將其所開立之東園郵局第0000000號帳戶存摺、
    提款卡及提款卡密碼，以不詳代價提供與真實姓名、年籍不
    詳之詐騙集團成員。嗣不法詐騙集團取得前揭帳戶後，旋基
    於為自己不法所有之意圖，利用上揭帳戶，於民國94年12
    月13日下午3時許，以電話通知乙○○詐稱其女兒陳嘉琪幫
    人作保，因被保人跑掉，須陳嘉琪負責，致乙○○陷於錯誤
    ，分別於同日下午3時8分及3時56分許，至臺中縣大里市草
    湖郵局臨櫃匯款新臺幣（下同）3萬元及2萬元至甲○○上開
    東園郵局帳戶，旋被提領一空。嗣乙○○發覺受騙，始報警
    循線查獲上情。
二、案經乙○○訴由臺北市政府警察局萬華分局報請臺灣臺北地
    方法院檢察署檢察官偵查起訴。
  　　理　由
壹、程序部分：
一、被告經合法傳喚，有送達回證附卷可稽，且無在監或在押之
    紀錄，有本院被告之在監在押簡列表可考，其無正當理由不
    到庭，爰不待其陳述逕行判決。
二、本件下列引為證據之部分，被告於原審並未爭執證據能力，
    且被害人乙○○之證述及證人即郵局職員馬宏聲、陳菊珍之
    證述，並無意思不自由之情況，依刑事訴訟法第159條之5規
    定，即有證據能力。
貳、實體部分：
一、被告甲○○經本院合法傳喚，未於審理期日到庭，惟據其於
    本院第1次準備程序到庭及原審到庭辯稱：伊身分證、存摺
    、提款卡曾置於損壞之機車置物箱內被竊，伊未有犯案云云
    。經查：
(一)、被告於94年12月20日警詢中所供，因為94年11月30日在台北
    市○○區○○路15號前原本放在機車車箱內之郵局本子及提
    款卡、印章被竊，沒有報案，因為我到昨天才知道被偷。（
    95年度偵字第7410號卷第17頁）。再被告於95年3月17日警
    詢時曾供稱：（問：歹徒如何知道你郵局提款密碼？）因為
    我有在郵局存簿後面右下方角落寫上我密碼。（見95年度偵
    字第7844號卷第11頁）其復於95年3月17日偵查中供稱：94
    年8月其帳戶、提款卡、身分證在青年路伊機車裡被偷走。
    （見95年度偵字第7844號卷第28頁）。於原審供稱，其於94
    年8月份，在機車裡被偷走郵局存摺、身分證、提款卡，有
    去青年派出所報案，可是警員說不必報案，直接至戶政事務
    所辦理身分遺失即可。（見原審卷第14頁反面、第15頁）。
    則前後所供，一則稱該存摺係94年11月30日才放在機車置物
    箱內被竊，一則供94年8月即被竊，時間點有不同；再者供
    其未報案，另又稱曾報案，青年派出所警員說不必報案云云
    ，均有不符之處。再被告於94年1月11日初領肢體障礙中度
    ，於95年4月14日間才重新鑑定為多重障礙中度（肢中度障
    ，加上精神輕度障）（見本院卷第41頁及原審卷一第19頁之
    殘障手冊）。是被告於94年12月12日或13日行為時，僅係肢
    體殘障，並無精神方面之殘障亦明，從而亦無知覺、理會、
    辨識能力較常人為弱之情，亦併予敘明。
(二)、證人即本案之被害人乙○○94年12月13日於警詢中所供，其
    於今15時許在自宅接到一名自稱為甲○○男子來電稱，其女
    兒幫人作保，當事人已經跑掉要我女兒負責，開口要35萬元
    ，因金額太大，最後以5萬元處理，第1次匯款94年12月13日
    15時8分匯3萬元，第2次94年12月13日15時56分匯2萬元。（
    見95年度偵字第7410號卷第25、26頁）
(三)、被告之東園郵局第0000000號，曾於94年8月19日臨櫃申請晶
    片卡，且自行在密碼輸入器鍵入密碼，並於94年8月26日領
    取晶片卡，再被告於94年12月13日以電話口頭掛失（並無任
    何文件及證件可提供），有台灣郵政股份有限公司96年8月
    16日儲字第0960723623號函附本院卷51頁可稽。而被告之該
    帳戶亦於94年12月13日由乙○○匯入5萬元（見95年度偵字
    第7410號卷第30、31頁），而該金額係分二次即94年12月13
    日15時08分、同日15時56分依序存入3萬元、2萬元，亦據乙
    ○○證述甚明。再於同日分別依序在提款機被提領2萬6元（
    6元為手續費）、2萬元6元（6元為手續費）、1萬6元（6元
    為手續費），接著同一日即有掛失之註記（詳見95年度偵字
    第7844號卷第48頁）。是若各該2萬6元、2萬6元、1萬6元非
    被告親自提領或係與被告有共犯關係之人親自提領，則被告
    豈能知悉在詐騙所得5萬元匯入後予以提領完畢之後，馬上
    以口頭向郵局掛失？而就被告於原審所供，其係於94年10月
    19日補發身分證當次失竊存摺、提款卡，而據當次被告申請
    補發身分證申報係94年10月16日身分證遺失，則在94年10月
    16日迄案發時94年12月20日案發時，有長達2個月之期間，
    其為何獨自選擇94年12月13日去以口頭掛失，且係選在乙○
    ○匯入5萬元均被提領完畢之後，才申報掛失，在時點上均
    不可能有如此巧合之常情。再以被告所供，其身分證係在10
    月間補發身分證當次失竊，而存摺、提款卡亦一併失竊，則
    為何94年10月28日之委撥款項（即殘障津貼）2千元及94年1
    1月28日之委撥款項2千元，均於同一日即被提領2千元，而
    該殘障津貼自94年3月28日撥入被告帳戶以來，均按月於28
    日或27日、26日撥入，則顯然被告知悉其殘障津貼入帳之日
    期，而知於撥款日期到時持提款卡提款，況且再細稽該帳戶
    於94年12月9日、10日尚且有以無摺存款之方式依序存入2千
    元、3千元，而於同年月12日再以卡片提款依序有2千元、1
    千元、1千元，該存入之款項，應非詐騙而得（依乙○○匯
    款入該帳戶之項目，登載為「入戶匯款」），（見95年度偵
    字第7844號卷第47頁）而據被告所供其母親會存入該帳戶給
    其生活費，則該無摺存款共5千元，應係其母親給被告之生
    活費，而被告於隔二日即提領，亦見到94年12月12日之時點
    ，該帳戶仍在被告持有中，非有失竊之情，否則如以被告所
    供該帳戶係其領殘障津貼及母親給伊之生活費用，既知在94
    年10月間被竊，在該帳戶尚有按月之殘障津貼或其母之給予
    匯入，被告早應在10月當月即應辦理存摺失竊補發或作廢之
    手續，以確保其津貼或其母親匯入之款項得以領得，乃捨此
    不為。豈有延至近2個月後，即94年12月1日才辦理掛失補發
    ，於94年12月8日才更換密碼。且更換密碼後再於94年12月1
    2日有領得其母匯入之款項，表示該提款卡於94年12月12日
    仍在被告持有中，惟俟詐騙集團於94年12月13日領到騙得乙
    ○○之5萬元，被告才以口頭掛失。則此口頭掛失亦係被告
    為脫免刑責所為之手段亦明，是本院認定被告賣其帳戶、提
    款卡給詐騙集團之時間應在94年12月12日其領完2千元、1千
    元、1千元之後，至94年12月13日之間，其所辯存摺、身分
    證、提款卡一併被竊，均係卸責之詞，委無足採。
(四)、再以該帳戶於94年12月1日曾掛失補發，同年12月8日更換密
    碼，若如被告所辯，該帳戶、提款卡、身分證均一齊被竊，
    且其提款卡之密碼，直接載於存摺後面，則竊嫌直接以該密
    碼提款即可，豈有94年10月間竊得該存摺、提款卡之後，再
    於94年12月間去補發存摺，甚至更換提款卡之密碼，而上開
    動作皆需臨櫃辦理，該竊嫌豈能全無戒心，不懼被查獲逮捕
    ，而親臨櫃檯辦理。且補發存摺、更換密碼對該竊嫌，以利
    用該帳戶詐財，並無有何較方便之處？則該二次之補發或更
    換密碼之手續，應皆被告親為。
(五)、綜上，據證人乙○○所證，當初騙伊之人自稱「甲○○」，
    惟若係「甲○○」親自打詐騙電話，伊應不可能自報真正之
    姓名，而自洩其短，應係被告所幫助之詐騙集團所打之詐騙
    電話。再被告於94年12月12日 (或13日）之後，其手中並無
    該帳戶之存摺或提款卡，而於94年12月20日及95年3月17日
    至下述之郵局辦理補發手續，亦有下述證人之證詞可憑。證
    人即東園郵局之承辦人馬宏聲證稱，被告於94年12月20日上
    午10時50分拿著身分證到我承辦窗口說要補辦存摺，於是我
    上電腦查被告之帳戶，業經94年12月13日22時30分被通報為
    警示帳戶。（見95年度偵字第7410號卷第20頁）。再被告復
    於95年3月17日13時，至莒光郵局要申辦該帳戶之晶片卡。
    亦有證人即莒光郵局之承辦人陳菊珍於警詢之證詞可憑。（
    見95年度偵字第7844號卷第13、14頁）此外復有乙○○之匯
    款單據、被告上開帳戶匯入款項、提領款項明細帳可佐。被
    告所辯失竊存摺、提款卡云云，並不足採，本案事證明確，
    其犯行洵堪認定。
二、核被告所為，係犯刑法第339條第1項之意圖為自己不法之所
    有，以詐術使人將本人之物交付之幫助犯。其行為後，刑法
    第30條雖經修正，於95年2月2日經總統公布，並自95年7月1
    日起施行。然觀諸修正前後幫助犯之規定，僅有文字之修正
    ，無關成立幫助犯內容之實質之變更，不屬法律之變更，應
    逕適用修正後之規定，無須比較適用。被告既係幫助犯，爰
    依刑法第30條第2項之規定減輕之刑。被告行為後，刑法第3
    39條第1項之詐欺罪所定之或科或併科1000元以下之罰金刑
    ，其中最低額部分，依刑法第33條第5款規定：「罰金：1元
    （銀元）以上。」，而依罰金罰鍰提高標準條例規定，就72
    年6月26日前修正之刑法部分條文罰金數額提高10倍，其後
    修正者則不提高倍數。而刑法第33條第5款自72年6月26日迄
    94年2月2日修正公布（95年7月1日施行），期間並未修正，
    再依現行法規所定貨幣單位折算新臺幣條例規定，以銀元1
    元折算新臺幣3元，則修正前最低罰金數額即為新台幣30元
    。修正後刑法第33條第5款規定：「罰金：新臺幣1千元以上
    ，以百元計算之。」修正後最低罰金刑即為1千元，自應以
    修正前之規定有利被告。
三、原審不察，逕為被告無罪之諭知，即有未洽。公訴人上訴以
    有積極之事證認被告犯有上開罪名，即屬有理，應將原判決
    予以撤銷改判。爰審酌被告曾犯有違反麻醉藥品管理條例、
    竊盜罪，有本院之被告前案犯罪紀錄表可稽，素行不佳，所
    詐取之金額，迄今未能與告訴人達成和解，犯後態度於原審
    審理時亦無悔悟之情等一切情狀，量處如主文第二項所示之
    刑。被告行為時之刑法第41條第1項前段規定：「犯最重本
    刑為5年以下有期徒刑以下之刑之罪，而受6個月以下有期徒
    刑或拘役之宣告，因身體、教育、職業、家庭之關係或其他
    正當事由，執行顯有困難者，得以1元以上3元以下折算一日
    ，易科罰金。」又被告行為時之易科罰金折算標準，修正前
    罰金罰鍰提高標準條例第2條前段（現已刪除）規定，就其
    原定數額提高為100倍折算1日，則本件被告行為時之易科罰
    金折算標準，應以銀元300元折算1日，經折算為新臺幣後，
    應以新臺幣900元折算為1日。惟95年7月1日修正公布施行之
    刑法第41條第1項前段則規定：「犯最重本刑為5年以下有期
    徒刑以下之刑之罪，而受6個月以下有期徒刑或拘役之宣告
    者，得以新臺幣1千元、2千元或3千元折算一日，易科罰金
    。」比較修正前後之易科罰金折算標準，以95年7月1日修正
    公布施行前之規定，較有利於被告，則應依刑法第2條第1項
    前段，適用修正前刑法第41條第1項前段規定，定其折算標
    準。而被告犯行在96年4月24日之前，應適用96年7月16日制
    定施行之中華民國96年罪犯減刑條例第2條第1項第3款、第7
    條、第9條之規定，減其宣告刑2分之1。爰就宣告刑及減得
    之刑均依修正前刑法第41條第1項前段之規定，諭知易科罰
    金之折算標準，如主文第二項所示。
據上論斷，應依刑事訴訟法第369條第1項前段、第364條、第299
條第1項前段、第371條，刑法第30條第2項、第339條第1項，刑
法第2條第1項前段、修正前刑法第41條第1項前段，中華民國96
年罪犯減刑條例第2條第1項第3款、第7條、第9條，修正前罰金
罰鍰提高標準條例第2條，現行法規所定貨幣單位折算新臺幣條
例第2條，刑法施行法第1之1條，判決如主文。
本案經檢察官呂文忠到庭執行職務。
中　　華　　民　　國　　96　　年　　10　　月　　23　　日
 　　　　　       刑事第十四庭   審判長法　官　 陳志洋
                                       法　官　 蔡聰明
                                       法　官　 林秀鳳
以上正本證明與原本無異。
不得上訴。
                                       書記官   高士童
中　　華　　民　　國　　96　　年　　10　　月　　23　　日
附錄：本案論罪科刑法條全文
刑法第三百三十九條
意圖為自己或第三人不法之所有，以詐術使人將本人或第三人之
物交付者，處五年以下有期徒刑、拘役或科或併科一千元以下罰
金。
以前項方法得財產上不法之利益或使第三人得之者，亦同。
前二項之未遂犯罰之
